臺灣高等法院民事判決　　　　　　　　93年度上易字第595 號
上　訴　人　華峰大理石工業股份有限公司
法定代理人　邱益壽
訴訟代理人　張家聲律師
被　上訴人　廣霖鋼鐵有限公司
法定代理人　李淑芬
訴訟代理人　陳鼎正律師
上列當事人間給付貨款事件，上訴人對於中華民國93年4月30日
臺灣臺北地方法院92年度訴字第5366號第一審判決提起上訴，經
本院於94年3月22日言詞辯論終結，判決如下：
    主  文
上訴駁回。
第二審訴訟費用由上訴人負擔。
    事  實
甲、上訴人方面：
壹、聲明：
一原判決不利上訴人部分廢棄。
二上開廢棄部分，被上訴人在第一審之訴及其假執行之聲請均駁
  回。
貳、陳述：除與原判決記載相同者外，補稱略以：
一伊承攬台北國際金融中心101大樓（下稱101大樓）石材安裝工
  程，將其中內襯鋼構工程，以連工帶料方式轉包由訴外人林育
  均承作，約定以報價及實際出貨之差額作為承攬報酬。
二林育均係鍍鋅角鋼材料之買受人，應給付被上訴人貨款，其為
  免除給付貨款義務，證稱上訴人同意伊以上訴人名義向被上訴
  人訂購鍍鋅角鋼材料等語，自不可採。
三林育均向被上訴人訂購鍍鋅角鋼材料時，告知貨款須俟羅應燕
  及KTRT驗收通過，林育均向伊請領工程款後，才能撥付，足徵
  被上訴人於締約時，即已知悉鍍鋅角鋼材料係林育均為完成自
  己之承攬工作而向其訂購，並非伊所訂購，否則被上訴人逕向
  伊請款即可，焉有俟林育均向伊請款後再撥付被上訴人之理。
四被上訴人自民國91年12月11日起至92年2月25日止，分別出具
  新臺幣（下同）十四萬二千九百六十七元及四十七萬二千五百
  元，合計六十一萬五千四百六十七元之統一發票予林育均向伊
  請款，超出實際出貨金額近20萬元，顯見被上訴人知悉伊與林
  育均間關於承攬報酬之約定。
五被上訴人所提之26紙出貨單，除3 紙出貨單由羅應燕簽收外，
  其餘23紙出貨單係由林育均或其代班人員簽收，顯見羅應燕係
  代林育均簽收鍍鋅角鋼材料，並非代伊簽收。況且羅應燕僅係
  伊僱用之鐵焊監工，並無代伊簽收貨物之權限，是羅應燕簽收
  貨物之行為並無令被上訴人信伊曾以代理權授與林育均、羅應
  燕，伊無須負表見代理之授權人責任。
、證據：援用原審所提證據，並聲請訊問證人邱益壽、林育均
    、羅應燕。
乙、被上訴人方面：
壹、聲明：上訴駁回。
貳、陳述：除與原判決記載相同者外，補稱略以：
一上訴人同意林育均使用其名義向伊訂購鍍鋅角鋼材料，伊將鍍
  鋅角鋼材料送至101工地，由林育均及上訴人負責101工地大理
  石內襯鋼架之羅應燕簽收，並用以施工，上訴人收受伊以其為
　買受人所開立之統一發票，卻不為反對表示，上訴人自應負表
  見代理之授權人責任。
二伊因誤認林育均為上訴人之代理人，交付統一發票予林育均向
  上訴人請款。
、證據：援用原審所提證據。
    理  由
一被上訴人主張：上訴人因於91年11月間承攬101大樓石材安裝
  工程，授權訴外人林育均、羅應燕自91年12 月起至92年4月間
  止，陸續向伊訂購鍍鋅角鋼材料，貨款共計一百零七萬一千零
  六元，伊已將鍍鋅角鋼材料送至101大樓工地現場，並由在場
  之林育均、羅應燕及其他工地之人員簽收。詎伊持統一發票及
  請款單向上訴人請款，上訴人僅給付其中四十八萬一千元，尚
  欠伊貨款六十一萬八千二百六十一元；又倘認林育均、羅應燕
  無代理上訴人權限，上訴人依表見代理之規定，亦應負授權人
  之責任等情，爰依買賣之法律關係，求為命上訴人如數給付及
  自起訴狀繕本送達翌日即92年11月11日起至清償日止按法定利
  率計算遲延利息之判決（被上訴人超過上開部分請求，經原審
  判決駁回，未聲明上訴；上訴人就敗訴部分聲明上訴）。
二上訴人則以：伊承攬101大樓石材安裝工程，將其中內襯鋼構
  工程，以連工帶料方式，轉包由林育均承作，內襯鋼構工程所
  需材料均係由林育鈞自行購置，與伊無涉。且系爭鋼材買賣契
  約存在於被上訴人與林育均，為被上訴人所明知，伊並無任何
  行為或表示致令被上訴人誤認伊為系爭鋼材買賣契約之買受人
  ，無須負表見代理之授權人責任等語，資為抗辯。
三本件事實經過
(一)101大樓新建工程由業主發包KTRT管理，而由韓商三星建設股
  份有限公司（下稱三星公司）承攬施作，三星公司將石材安裝
  工程轉包上訴人，上訴人將其中安裝石材之內襯鋼構工程轉包
  林育均施工。
(二)林育均與上訴人員工羅應燕於91年11月間至被上訴處向被上訴
  人訂購內襯鋼構工程所需鋼材。
(三)被上訴人自91年12月間起至92年4月間止，將林育均、羅應燕
  訂購之鋼材送至101大樓工地，價值計一百零七萬一千零六元
  ，由林育均或羅應燕、或其他工地之人員簽收（出貨單26紙，
  原審卷5至17頁）。
(四)被上訴人分別於92年2月20日、2月25日，以上訴人為買受人開
  立銷貨統一發票2紙予林育均，同年3月10日持請款單予羅應燕
　，請領貨款，由林育均交付四十八萬一千元，尚有六十一萬八
  千二百六十一元未獲付款（統一發票、請款單，原審卷18、56
  頁）。
四本件爭點及本院判斷
(一)上訴人是否授權林育均為代理人，以上訴人名義向被上訴人訂
  購系爭鋼材？
(1)按代理人於代理權限內，以本人名義所為之意思表示，直接對
  本人發生效力；代理權係以法律行為授與者，其授與應向代理
  人或向代理人對之為意思表示之第三人，以意思表示為之，民
  法第103條、第167條分別定有明文，故代理權之授與，僅以意
  思表示為已足，無為書面授權之必要。
(2)查上訴人承攬三星公司承攬101大樓新建工程之石材安裝工程
  ，應燒焊鋼架以配合大理石安裝，上訴人原將大理石安裝交由
  信鴻公司等下包商連工帶料施作，所需鋼料係由信鴻公司找連
  鑫公司供應，連鑫公司僅配合信鴻公司，其他小包商欲向連鑫
  叫貨施作，必須付現，有時造成無料可供施工，因而進度落後
  ，上訴人為趕進度，由負責人配偶找林育均處理，由林育均承
  攬信鴻公司不願施作或報價較高部分工程，林育均按工程個案
  分別向上訴人報價，經上訴人同意後，林育均再訂購材料及找
  工人施作，工資及材料應由林育均負責給付，而報價與實際支
  出之價差即係林育均之報酬，林育均就承作工程所需材料及數
  量交上訴人所屬負責監督燒焊及向三星公司報驗之董事長特別
  助理羅應燕審核，羅應燕同意後再叫貨，上訴人並指派羅應燕
  協助林育均購買材料，羅應燕乃介紹被上訴人（即羅應燕以前
  任職公司之往來客戶）予林育均，惟被上訴人並無符合KTRT要
  求規範之鋼材，而需重新開模具，林育均徵得上訴人負責人及
  其配偶同意，重新開模，而為追趕工程進度，且林育均個人並
  無統一發票，上訴人同意林育均不必另成立公司，逕以上訴人
  名義叫貨，並要被上訴人直接開立以上訴人為買受人名義之統
  一發票，林育均之工人亦以上訴人工人名義製作工資清冊做帳
  向三星公司請款，林育均以上訴人名義向被上訴人叫貨，被上
  訴人將鋼材送至101大樓工地，由林育均、羅應燕或工地工人
  簽收，林育均嗣按工程進度提出被上訴人出具以上訴人為買受
  人名義之統一發票及工資清冊向羅應燕請款，羅應燕為初步估
  驗，再請三星公司複驗後，將林育均請款資料送上訴人公司，
  上訴人公司將款項以現金交付林育均，林育均再以現金給付被
  上訴人貨款，林育均未向上訴人領取薪水等情，經羅應燕、林
  育均於原審結證在卷（原法院93年3月10日言詞辯論筆錄）。
(3)又上訴人承攬101大樓大理石安裝工程，須燒焊鋼架，如前述
  ，於燒焊前應事先申請經相關主管核准後始得動火工作，上訴
  人係由羅應燕為動火管理員並於分包商申請人欄簽名，有被上
  訴人提出易燃及動火工作許可申請書（原法院卷57頁以下），
  而被上訴人提出之請款單載明請款者「廣霖鋼鐵有限公司」（
  即被上訴人），買受人為「華峰大理石工業股份有限公司」（
  即上訴人），由羅應燕簽名於上，亦有請款單（原法院卷56頁
  ）足憑，而林育均請購系爭鋼材時，亦於上訴人名義之請購單
  載明請購人「林育均」，由羅應燕於核准欄中簽名，請購單載
  明請購項目及數量外，並記載客戶為「廣霖鋼鐵有限公司」（
  即被上訴人），並有請購單（原法院卷81頁以下）可據，證人
  羅應燕於原審作證，對於承辦法官詢問「證人（羅應燕）與林
  育均去找原告（被上訴人）時有無告知原告材料是被告（上訴
  人）要的？」，明確答稱「有，而且有告訴原告工作及材料的
  數量，我是告訴原告公司我是被告公司的監工，叫貨時材料是
  以被告名義叫的，我們不可能以個人名義叫貨」（原法院卷98
  頁），而被上訴人出具以上訴人為買受人名義之統一發票亦已
  由被上訴人收受作為向三星公司請款憑證，亦為上訴人自認，
  核與前述證人羅應燕、林育均證述林育均訂購系爭鋼材前，先
  經上訴人在現場主管燒焊工作之羅應燕核准，並以被上訴人名
  義向上訴人購買，被上訴人係向上訴人請款，上訴人已將被上
  訴人請款之統一發票使用情節相符，羅應燕、林育均之證詞自
  可採信，上訴人空言否認羅應燕、林育均證詞，並不可採。
(4)上訴人將部分工程交由林育均承包，雖與林育均約定連工帶料
  之價格及林育均應負責給付材料款及工資，惟亦同意林育均以
  上訴人名義向被上訴人訂購材料，要求被上訴人出具買受人為
  上訴人名義之統一發票以便伊向三星公司請款之用，則就上訴
  人與林育均內部關係雖係承攬關係，惟上訴人仍授權林育均對
  外以上訴人代理人名義向被上訴人訂購系爭鋼材，系爭買賣關
  係應存在於上訴人與被上訴人之間。
(5)被上訴人出具統一發票金額雖超過實際交付貨物價金，惟林育
  均個人向上訴人承攬工程，所獲利益係上訴人同意之價額與林
  育均進貨與工資間之差額，而林育均個人無法出具統一發票，
  上訴人要求逕以被上訴人之發票作為向三星公司請領報酬之依
  據，則常理上該發票金額應包括被上訴人出貨金額與林育均所
  得之差額（報酬），尚難認僅以發票金額超過被上訴人實際交
  付貨物金額，即認林育均無代理上訴人權限。
(6)林育均雖證稱曾向被上訴人告知貨款須俟羅應燕及KTRT驗收，
  伊向上訴人請款後才能撥付被上訴人（見前述林育均證詞），
  惟林育均與羅應燕以上訴人名義向被上訴人訂購材料，被上訴
  人將材料送至101大樓由林育均、羅應燕簽收，而未直接與上
  訴人負責人見面，則其請款經工地負責人羅應燕驗收，再透過
  林育均請款，俟林育均請領款項後再由林育均交付，核與常情
  無違，尚不得以林育均曾表示待伊向上訴人請款後才能撥付被
  上訴人，即認被上訴人明知林育均無代理權。
五綜上所述，三星公司承攬101大樓新建工程，將部分工程轉包
  上訴人施作，上訴人再將部分大理石安裝工程轉包林育均，惟
  同意林育均以上訴人名義向被上訴人訂購工程所需鋼材，顯已
  授權林育均為代理人，而林育均以上訴人代理人名義與被上訴
  人訂立買賣契約，向被上訴人購買系爭鋼材，被上訴人已依約
  交付鋼材至101大樓工地供使用，並提出貨單及統一發票請款
  ，上訴人尚有貨款六十一萬八千二百六十一元未付，則被上訴
  人依買賣關係請求上訴人如數給付，並加計自起訴狀繕本送達
  翌日即92年11月11日起至清償日止，按週年利率5％計算之法
  定遲延利息，即無不合，原判決命上訴人如數給付，並依兩造
  聲請，分別為以供擔保為條件之假執行宣告及免為假執行，理
  由雖與本院認定不同，結論並無二致，仍應予維持。上訴意旨
  ，指摘原判決不當，聲明廢棄，為無理由，應予駁回。
六據上論結，本件上訴為無理由。依民事訴訟法第449條第2項、
  第78條，判決如主文。
中　　華　　民　　國　　94　　年　　4 　　月　　6 　　日
                  民事第十庭審判長法　官  黃熙嫣
　　　　　　　　　　　        　　法　官  劉清景
　　　　　　　　　　　      　　　法　官  鄭傑夫
正本係照原本作成。
不得上訴。
中　　華　　民　　國　　94　　年　　4 　　月　　12　　日
　　　　　　　　　　　　　　　　　書記官  劉家聲
